臺灣高等法院刑事判決
111年度上訴字第457號
上  訴  人  
即  被  告  黃昫皓



選任辯護人  鄭皓文律師
上列上訴人因詐欺等案件，不服臺灣新北地方法院110年度金訴
字第529、539號，中華民國110年11月9日第一審判決（起訴及追
加起訴案號：臺灣新北地方檢察署110年度偵緝字第1234、1235
號、110年度偵字第10943、22241號），提起上訴，本院判決如
下：
    主  文
上訴駁回。
黃昫皓緩刑參年。
    事  實
一、黃昫皓可預見將其金融帳戶之存摺、提款卡等物交予不熟悉
    的人，該帳戶可能供作詐欺集團向被害人行騙之用，及其依
    指示提領他人匯入該帳戶之款項交予別人，一般即係從事詐
    欺集團車手之工作，並因此隱匿詐欺犯罪所得之去向，竟因
    貪圖報酬，於民國109年7月間某日，參與謝鴻富、「小黃」
    （真實姓名年籍不詳）所屬以實施詐術為手段，具有牟利性
    、結構性之犯罪組織（下稱本案詐欺集團），並分別與謝鴻
    富、「小黃」及實施行騙行為之詐騙集團成員共同意圖為自
    己不法所有，基於三人以上共同詐欺取財、洗錢之犯意聯絡
    ，將其所申設之永豐商業商業銀行帳號000-00000000000000
    號帳戶（下稱本案永豐銀行帳戶）、國泰世華商業銀行帳號
    000-000000000000號帳戶（下稱本案國泰世華銀行帳戶）之
    存摺、提款卡等物交予謝鴻富供本案詐欺集團成員使用，並
    擔任車手工作，而由本案詐騙集團成員於如附表所示之時間
    ，以如附表所示之方式，分別向游雨霖、蔡穎豪、謝政霖、
    呂函諭行騙，致使游雨霖、蔡穎豪、謝政霖、呂函諭陷於錯
    誤，於如附表所示之匯款或存款時間，各匯款或現金存款新
    臺幣（下同）計20萬元、8萬元、1萬1190元、8萬9985元至
    如附表所示之帳戶內，黃昫皓再依謝鴻富、「小黃」之指示
    ，持本案永豐銀行帳戶、本案國泰世華銀行帳戶之存摺、印
    鑑章、提款卡等物及「小黃」所提供之台新商業銀行帳號00
    0-00000000000000號帳戶（下稱本案台新銀行帳戶）之提款
    卡，分別於如附表所示之時間、地點，提領如附表所示之金
    額後交予謝鴻富或「小黃」（詳細詐騙時間、方式、被害人
    匯款或存款之時間、金額及黃昫皓提款之時間、地點、金額
    及轉交之上手均如附表所示），以此方式隱匿詐欺犯罪所得
    之去向。
二、案經游雨霖訴由臺北市政府警察局北投分局報告臺灣士林地
    方檢察署呈請臺灣高等檢察署檢察長令轉臺灣新北地方檢察
    署檢察官，及蔡穎豪訴由臺北市政府警察局南港分局、呂函
    諭訴由新北市政府警察局三重分局、謝政霖訴由新北市政府
    警察局土城分局報告臺灣新北地方檢察署檢察官偵查起訴及
    追加起訴。
    理  由
壹、證據能力
一、按組織犯罪防制條例第12條第1項中段規定：「訊問證人之
    筆錄，以在檢察官或法官面前作成，並經踐行刑事訴訟法所
    定訊問證人之程序者為限，始得採為證據。」準此，被告以
    外之人於警詢時所為之陳述，關於組織犯罪防制條例之罪，
    固絕對不具證據能力，惟上開規定，僅是針對違反組織犯罪
    防制條例之罪有關證據能力之特別規定，其他非屬組織犯罪
    防制條例之罪部分，例如加重詐欺等罪，其被告以外之人於
    審判外所為之陳述，不受上開特別規定之限制，仍應依刑事
    訴訟法相關規定，定其得否作為證據（最高法院103年度台
    上字第2915號判決意旨參照）。
二、查證人即告訴人游雨霖、蔡穎豪、謝政霖、呂函諭於警詢時
    之陳述，依上開說明，固不得作為認定被告黃昫皓違反組織
    犯罪防制條例之證據，惟就被告犯加重詐欺、洗錢罪部分，
    當事人及辯護人均未爭執證據能力（見本院卷第58、118頁
    ），亦未於言詞辯論終結前聲明異議，經本院審認結果，上
    開證據均無違法取得或證明力明顯偏低之瑕疵，以之作為證
    據應屬適當，依刑事訴訟法第159條之5規定，自有證據能力
    。
三、本判決下列認定事實所引用之非供述證據，並無證據證明係
    公務員違背法定程序取得之證據，且與本件待證事實具有自
    然之關聯性，自得為證據使用。　
貳、實體部分：
一、認定犯罪事實所憑證據及理由：
　　上開犯罪事實，迭據被告於偵查、原審及本院審理時均坦承
    不諱（見偵緝1235號卷第37-38頁，原審卷第63、65-67、79
    頁，本院卷第172、173頁），並據證人即告訴人游雨霖、蔡
    穎豪、謝政霖、呂函諭於警詢時證述明確（見偵17595號卷
    第15-20頁，偵5277號卷第45-55頁，偵22241號卷第13-18頁
    ，偵10943號卷第13-16頁），並有告訴人游雨霖提供其所有
    中國信託銀行帳戶之存摺影本（見偵17595號卷第95-105頁
    ）、告訴人蔡穎豪提供之LINE聊天紀錄及其所有台新銀行網
    路銀行轉帳紀錄截圖（見偵5277號卷第131-147、149-150頁
    ）、告訴人呂函諭提供其所有郵局帳戶之存摺影本（見偵10
    943號卷第23-24頁）、告訴人謝政霖提供之國泰世華銀行網
    路銀行轉帳紀錄截圖、LINE聊天紀錄及存摺影本（偵22241
    號卷第37、31-35、49頁）、本案永豐銀行帳戶交易明細（
    見偵17595號卷第179頁）、本案國泰世華銀行帳戶交易明細
    （見偵5277號卷第93-94頁）、本案台新銀行帳戶開戶資料
    及交易明細（見偵10943號卷第51-53頁）、被告於超商提款
    之監視器翻拍照片及詐騙帳戶交易資料（偵10943號卷第17
    、19頁）在卷可參，足證被告之自白核與事實相符，應堪採
    信。本件事證明確，被告上開犯行堪予認定，應依法論科。
二、論罪：　　
　㈠刑罰責任之評價與法益之維護息息相關，對同一法益侵害為
    雙重評價，是過度評價；對法益之侵害未予評價，則為評價
    不足，均為法之所禁。又加重詐欺罪，係侵害個人財產法益
    之犯罪，其罪數之計算，核與參與犯罪組織罪之侵害社會法
    益有所不同，審酌現今詐欺集團之成員皆係為欺罔他人，騙
    取財物，方參與以詐術為目的之犯罪組織。倘若行為人於參
    與詐欺犯罪組織之行為繼續中，先後多次為加重詐欺之行為
    ，因參與犯罪組織罪為繼續犯，犯罪一直繼續進行，直至犯
    罪組織解散，或其脫離犯罪組織時，其犯行始行終結。故該
    參與犯罪組織與其後之多次加重詐欺之行為皆有所重合，然
    因行為人僅為一參與犯罪組織行為，侵害一社會法益，屬單
    純一罪，應僅就「該案中」與參與犯罪組織罪時間較為密切
    之首次加重詐欺犯行論以參與犯罪組織罪及加重詐欺罪之想
    像競合犯，而其他之加重詐欺犯行，祗需單獨論罪科刑即可
    ，無需再另論以參與犯罪組織罪，以避免重複評價。查被告
    係於109年7月間加入本案詐騙集團，依上開說明，應就被告
    首次參與詐欺取財之犯行（即如附表編號1部分），論以參
    與犯罪組織罪。起訴及追加起訴意旨就如附表編號2至4部分
    之犯行，亦認被告涉犯參與組織犯罪，惟因此部分詐欺時間
    均晚於如附表編號1之詐欺時間，為避免重複評價，故不再
    論以參與犯罪組織罪，併予敘明。
　㈡核被告所為如附表編號1部分，係犯組織犯罪防制條例第3條
    第1項後段之參與犯罪組織罪、刑法第339條之4第1項第2款
    之三人以上共同詐欺取財罪及洗錢防制法第14條第1項之一
    般洗錢罪；所為如附表編號2至4部分，均係犯刑法第339條
    之4第1項第2款之三人以上共同詐欺取財罪及洗錢防制法第1
    4條第1項之一般洗錢罪。
　㈢被告所為如附表編號1至3部分，與謝鴻富及本案詐騙集團為
    此部分行騙之成員間；所為如附表編號4部分，與「小黃」
    及本案詐騙集團為此部分行騙之成員間，就所犯三人以上共
    同詐欺取財罪及洗錢罪部分，均有犯意聯絡及行為分擔，應
    分別論以共同正犯。
　㈣如附表編號1、2、4所示之同一告訴人因受騙而為數次匯款或
    存款行為，及被告就如附表編號2至4部分，為數次提款行為
    ，因被害人同一、時間密接、侵害同一被害人財產法益，各
    行為之獨立性極為薄弱，故就各同一被害人部分，均應視為
    數個舉動之接續施行，而分別論以接續犯。
　㈤被告就如附表編號1至4部分，均係以一行為同時觸犯上開數
    罪名，應各依刑法第55條想像競合犯之規定，均應從一重之
    三人以上共同詐欺取財罪處斷。
  ㈥另按詐欺取財罪既係為保護個人之財產法益而設，則關於行
    為人詐欺犯罪之罪數計算，原則上自應依遭受詐欺之被害人
    人數定之。是被告所犯如附表編號1至4所示三人以上共同詐
    欺取財罪，係由與被告有共犯關係之詐騙集團成員於不同時
    間，以不同方式，分別對告訴人游雨霖、蔡穎豪、謝政霖、
    呂函諭等4人施以詐術，侵害不同被害人之財產法益，手段
    明顯可分，在刑法評價上亦具獨立性，故其所為4次三人以
    上共同詐欺取財罪，犯意各別，行為互殊，應分論併罰。
　㈦另原依組織犯罪防制條例第3條第3項規定，犯參與犯罪組織
    罪，應於刑之執行前，令入勞動場所，強制工作3年，然該
    規定業經司法院大法官於110年12月10日以釋字第812號解釋
    宣告違憲，於同日失其效力，故本案無上開規定之適用。
三、駁回上訴之理由
　㈠被告上訴意旨略以：其均認罪，認為原審量刑過重，請從輕
    量刑云云（見本院卷第166頁）。惟按量刑之輕重，係屬為
    裁判之法院得依職權裁量之事項，苟其量刑已以行為人之責
    任為基礎，並斟酌刑法第57條所列一切情狀，在法定刑度內
    ，酌量科刑，如無偏執一端，致明顯輕重失衡情形，不得遽
    指為不當或違法（最高法院72年台上字第6696號判例、99年
    度台上字第189號判決意旨參照）。原審以被告罪證明確，
    審酌被告係青壯年，有勞動能力，竟加入詐欺集團從事車手
    工作，詐欺集團之詐騙行為使告訴人4人受有財產損害，並
    危害財產交易安全，及犯後坦認犯行，考量洗錢防制法第16
    條第2項之減刑規定，被告所擔任之車手工作非處於詐欺犯
    罪主導、核心地位，參與程度較淺、各告訴人被詐欺之金額
    ，暨被告有積極與告訴人和解之態度、本案實際上並未取得
    報酬及自陳之智識程度、家庭生活狀況等一切情狀，各量處
    有期徒刑1年6月、1年2月、1年1月、1年3月，並定應執行有
    期徒刑1年10月。核原審已於判決理由內說明其量刑審酌事
    由，復已以行為人之責任為基礎，斟酌刑法第57條所列一切
    情狀，其量定之刑罰，已兼顧相關有利與不利之科刑資料為
    綜合考量，既未逾越法定刑度，亦未濫用自由裁量之權限，
    且無違背公平正義、責罰相當等原則，屬裁量權之適法行使
    ，並無量刑過重之情事。是被告執前詞提起上訴，並無理由
    ，應予駁回。
　㈡末查，被告未曾因故意犯罪受有期徒刑以上刑之宣告，有本
    院被告前案紀錄表可憑，其於原審與告訴人蔡穎豪、呂函諭
    達成調解（被告應給付蔡穎豪8萬元、呂函諭4萬5000元），
    並於本院與告訴人游雨霖以10萬元達成和解，被告迄今已賠
    償蔡穎豪8萬元、呂函諭4萬5000元、游雨霖10萬元、謝政霖
    1萬1190元等情，有調解筆錄、本院公務電話查詢紀錄表、
    匯款執據、轉帳紀錄、與謝政霖及游雨霖聯繫之簡訊、匯款
    單附卷可稽（見原審卷第55-56頁，本院卷第155、187-197
    、201頁），又調解筆錄記載告訴人蔡穎豪、呂函諭願宥恕
    被告，給予被告緩刑機會（見原審卷第55頁），及與謝政霖
    、游雨霖聯繫之簡訊上記載同意法院給予緩刑（見本院卷第
    191、195頁），本院審酌上開情節，認被告經此偵審教訓，
    當知所警惕而無再犯之虞，所宣告之刑以暫不執行為適當，
    爰依刑法第74條第1項第1款規定，諭知緩刑3年，以啟自新
    。
四、退併辦部分：
    臺灣新北地方檢察署111年度偵字第10334號移送併辦意旨以
    被告基於幫助詐欺取財及幫助洗錢之犯意，將本案國泰世華
    銀行帳戶提供予詐騙集團，由詐騙集團成員以通訊軟體LINE
    與吳涵韻聯繫，並以投資網站等名義，使吳涵韻不疑有他，
    於109年7月23日匯款200萬元至本案國泰世華銀行帳戶內，
    並由詐騙集團成員提轉，被告所為涉犯刑法第30條第1項、
    第339條第1項之幫助詐欺取財罪嫌及洗錢防制法第14條之幫
    助洗錢罪嫌，與本案有實際上或裁判上一罪而併案審理云云
    。然移送併辦之被害人吳涵韻與本案告訴人俱不相同，故與
    本案並無事實上或裁判上一罪之關係，本院無從併予審理，
    應退由檢察官另行處理。　　
據上論斷，應依刑事訴訟法第368條，判決如主文。　　 
本案經檢察官朱柏璋提起公訴及追加起訴，檢察官卓俊吉到庭執
行職務。　
中　　華　　民　　國　　111 　年　　8 　　月　　25　　日
                  刑事第二庭    審判長法　官 遲中慧
                                      法　官 邱筱涵
                                      法　官 李世華
以上正本證明與原本無異。
如不服本判決，應於收受送達後20日內向本院提出上訴書狀，其
未敘述上訴之理由者並得於提起上訴後20日內向本院補提理由書
（均須按他造當事人之人數附繕本）「切勿逕送上級法院」。
                                      書記官 莊佳鈴
中　　華　　民　　國　　111 　年　　8 　　月　　25　　日
附錄：本案論罪科刑法條全文
組織犯罪防制條例第3條
發起、主持、操縱或指揮犯罪組織者，處3年以上10年以下有期
徒刑，得併科新臺幣1億元以下罰金；參與者，處6月以上5年以
下有期徒刑，得併科新臺幣1千萬元以下罰金。但參與情節輕微
者，得減輕或免除其刑。
具公務員或經選舉產生之公職人員之身分，犯前項之罪者，加重
其刑至二分之一。
犯第1項之罪者，應於刑之執行前，令入勞動場所，強制工作，
其期間為3年。
前項之強制工作，準用刑法第90條第2項但書、第3項及第98條第
2項、第3項規定。
以言語、舉動、文字或其他方法，明示或暗示其為犯罪組織之成
員，或與犯罪組織或其成員有關聯，而要求他人為下列行為之一
者，處3年以下有期徒刑，得併科新臺幣3百萬元以下罰金：
一、出售財產、商業組織之出資或股份或放棄經營權。
二、配合辦理都市更新重建之處理程序。
三、購買商品或支付勞務報酬。
四、履行債務或接受債務協商之內容。
前項犯罪組織，不以現存者為必要。
以第5項之行為，使人行無義務之事或妨害其行使權利者，亦同
。
第5項、第7項之未遂犯罰之。
中華民國刑法第339條之4
犯第339條詐欺罪而有下列情形之一者，處1年以上7年以下有期
徒刑，得併科1百萬元以下罰金：
一、冒用政府機關或公務員名義犯之。
二、三人以上共同犯之。
三、以廣播電視、電子通訊、網際網路或其他媒體等傳播工具，
    對公眾散布而犯之。
前項之未遂犯罰之。
洗錢防制法第14條
有第二條各款所列洗錢行為者，處7年以下有期徒刑，併科新臺
幣5百萬元以下罰金。
前項之未遂犯罰之。
前二項情形，不得科以超過其特定犯罪所定最重本刑之刑。
附表：
編號 告訴人 詐騙時間、方式 匯款或存款時間 匯款或存款金額 匯款帳戶 被告提款之時間、地點、金額及轉交之上手  1 游雨霖 詐欺集團成員自109年6月間起，以IG社交軟體暱稱「Helong何蓉」與游雨霖聯繫，並加為LINE好友，佯稱可使用MT4外匯保證金平台投資賺錢云云，致使游雨霖陷於錯誤，於109年7月20日，在臺中市住家，接續使用網路銀行匯款2次至本案永豐銀行帳戶。 109年7月20日12時22分許。 10萬元 本案永豐銀行帳戶 109年7月20日13時35分許，在永豐銀行某分行，臨櫃提領現金20萬元後交予謝鴻富。    109年7月20日12時24分許。 10萬元    2 蔡穎豪 詐欺集團成員以「OMI」交友軟體與蔡穎豪取得聯繫，並以暱稱「劉允佳」使用LINE通訊軟體與蔡穎豪聊天，佯稱可代為操作期貨與股票云云，致使蔡穎豪陷於錯誤，於109年7月20、21日，在臺中市住家，接續使用網路銀行匯款至本案永豐銀行帳戶及本案國泰世華銀行帳戶。 109年7月20日18時46分許 3萬元 本案永豐銀行帳戶 109年7月21日9時16分許，在永豐銀行某分行，臨櫃提領現金59萬7000元（其中3萬元為蔡穎豪匯款金額）後交予謝鴻富。    109年7月21日11時56分許 5萬元 本案國泰世華銀行帳戶 109年7月21日15時8分許，在國泰世華銀行某分行，臨櫃提領現金36萬元（其中5萬元為蔡穎豪匯款金額）。  3 謝政霖 詐欺集團成員以探探交友軟體與謝政霖取得聯繫，並以暱稱「心怡」加為LINE好友與謝政霖聊天，自109年7月20日起，佯稱可以「火幣」投資平臺購買虛擬貨幣賺錢云云，致使謝政霖陷於錯誤，於109年7月20日，以網路銀行匯款至本案永豐銀行帳戶。 109年7月20日19時32分許 1萬1190元 本案永豐銀行帳戶 109年7月20日21時1分許，在不詳地點，以ATM提領4005元後交予謝鴻富。       109年7月21日9時16分許，在永豐銀行某分行，臨櫃提領現金59萬7000元（其中7185元為謝政霖匯款金額）後交予謝鴻富。 4 呂函諭 詐欺集團成員於109年11月7日，分別佯裝為蝦皮與臉書購物之客服人員、郵局人員，以電話與呂函諭聯繫，謊稱呂函諭先前網路購物，因公司疏失導致被下單12筆，之後將由郵局人員教導解除訂單云云，致使呂函諭陷於錯誤，於同日，至花蓮縣○○鄉○○路00號全家超商，操作ATM，而接續現金無摺存款至本案台新銀行帳戶。 109年11月7日15時58分許 3萬元 本案台新銀行帳戶 109年11月7日16時10分、11分許，在新北市○○區○○路0段00號國泰世華銀行三重分行，使用ATM 提領2萬元、2萬元後交予「小黃」。    109年11月7日16時許 3萬元         109年11月7日16時16分許，在新北市○○區○○街0號全家超商，使用ATM提領10萬元（其中4 萬9985元為呂函諭存款金額）後交予「小黃」。    109年11月7日16時8分許 2萬9985元